---
title: "projet environnemental"
output: html_document
author: Marwa Dades, Mathis Rita et Amélie de Maillard
date: "2025-03-12"
---

```{r}
# Les différentes bibliothèques nécessaires au code
library(unmarked)
library(dplyr)
library(tidyr)
library(ggplot2)
```

```{r}
data <- read.csv2("Odonates_up_to_2023_common_species.csv")
lieu <- read.csv2("BiodiverCite_sites_up_to_2023.csv",sep = "\t")
surface <- read.csv2("LandUsePerBM_2023_cartoISea.csv",sep = ",")


#noms_a_garder <- c("Lestes barbarus (Fabricius, 1798)") nous avons tout d'abord essayer le code avec celle-ci mais le modèle n'était pas interprétable donc nous testons avec une autre odonate (cf rapport)
noms_a_garder <-c("Calopteryx virgo (Linnaeus, 1758)") #test avec autre odonate
data_filtree <- data %>%
  filter(Nom_Taxon_Cite == noms_a_garder) # Ne conserver que les données de notre espèce

y <- as.matrix(lieu[, 5:8])
new_y <- cbind( y[, rep(1, each = 3)],y[, rep(2:3, each = 4)], y[, rep(4, each = 3)]) # Dupliquer les colonnes des années en 4 sauf la dernière (en 3)


new_y[new_y == 0] <- NA  # Remplacer 0 par NA
new_y[new_y == 1] <- 0   # Remplacer 1 par 0

# Ajouter la colonne "code_site"
mat_y <- cbind(code_site = lieu$code_site, new_y)

# Changer le nom de la colonne de 2 à 16
new_names <- c("2018.1", "2018.2", "2018.3", 
               "2019.1", "2019.2", "2019.3", "2019.4", 
               "2022.1", "2022.2", "2022.3", "2022.4", 
               "2023.1", "2023.2", "2023.3")
colnames(mat_y)[2:15] <- new_names


visite <- paste0(data_filtree$Year, ".",data_filtree$Numero_Passage) # Pour obtenir l'année avec le numéro de passage
data_filtree <- cbind(visite, data_filtree)

mat_y <- as.data.frame(mat_y)
for(i in 1:nrow(data_filtree)) {  # Chemin de chaque ligne de data_filtree
  # Extrait code_Maille et visite de data_filtree
  code_site_val <- data_filtree$Code_Maille[i]
  visite_val <- data_filtree$visite[i]
  
  # Trouver la ligne correspondant au code_site dans mat_y
  row_index <- which(mat_y$code_site == code_site_val)
  # Si la ligne correspondante existe et si la visite correspond à une colonne existante dans mat_y
  if(length(row_index) == 1 && visite_val %in% colnames(mat_y)) {
    mat_y[row_index, visite_val] <- 1 # Mettre 1 au bon endroit
  }
}


surface_filtree <- surface %>%
  filter(BufferSize == "500") # Ne garde que les données de notre BufferSize (500 car notre espèce est petite et ne voyage pas beaucoup)
```

Ici avec le code ci-dessous on avait remarqué qu'en 2018 il n'y avait aussi que 3 visites.
```{r}
visite <- paste0(data$Year, ".",data$Numero_Passage)
data_visite <- cbind(visite, data)
unique(data_visite$visite)  # Voir le nombre de visites par an (pas 4 visites en 2018 mais 3)
```


```{r}
# TROUVER TOUTES LES CONDITIONS MÉTÉOROLOGIQUES

data_2018.1 <- data_visite %>%
  filter(visite == "2018.1") # Ne garder que les données de 2018.1 pour calculer les données des lieux, pareil après avec les autres années
data_2018.2 <- data_visite %>%
  filter(visite == "2018.2") 
data_2018.3 <- data_visite %>%
  filter(visite == "2018.3") 
data_2019.1 <- data_visite %>%
  filter(visite == "2019.1") 
data_2019.2 <- data_visite %>%
  filter(visite == "2019.2") 
data_2019.3 <- data_visite %>%
  filter(visite == "2019.3") 
data_2019.4 <- data_visite %>%
  filter(visite == "2019.4")
data_2022.1 <- data_visite %>%
  filter(visite == "2022.1") 
data_2022.2 <- data_visite %>%
  filter(visite == "2022.2") 
data_2022.3 <- data_visite %>%
  filter(visite == "2022.3") 
data_2022.4 <- data_visite %>%
  filter(visite == "2022.4") 
data_2023.1 <- data_visite %>%
  filter(visite == "2023.1") 
data_2023.2 <- data_visite %>%
  filter(visite == "2023.2") 
data_2023.3 <- data_visite %>%
  filter(visite == "2023.3") 


# Créer une liste contenant tous les noms des dataframes
data_names <- c("data_2018.1", "data_2018.2", "data_2018.3", 
                "data_2019.1", "data_2019.2", "data_2019.3", "data_2019.4", 
                "data_2022.1", "data_2022.2", "data_2022.3", "data_2022.4", 
                "data_2023.1", "data_2023.2", "data_2023.3")

# Boucle de calcul des températures moyennes
for (data_name in data_names) {
  # Récupérer le dataframe correspondant au nom
  df <- get(data_name)
  # Calcul de la Température moyenne pour chaque Code_Maille
  df <- df %>%
    group_by(Code_Maille) %>%
    mutate(Temperature_moy = mean(Temperature, na.rm = TRUE)) %>%
    ungroup()
  # Réaffecter le dataframe modifié à son nom d'origine
  assign(data_name, df)
}

# Boucle pour le calcul des moyennes de Recouvrement_Veg_Arb
for (data_name in data_names) {
  df <- get(data_name)
  # Calcul de la moyenne de Recouvrement_Veg_Arb pour chaque Code_Maille
  df <- df %>%
    group_by(Code_Maille) %>%
    mutate(RVArb_moy = mean(Recouvrement_Vegetation_Arboree, na.rm = TRUE)) %>%
    ungroup()
  assign(data_name, df)
}

# Boucles pour le calcul des moyennes de Recouvrement_Veg_Aq
for (data_name in data_names) {
  df <- get(data_name)
  #  Calcul de la moyenne de Recouvrement_Veg_Aq pour chaque Code_Maille
  df <- df %>%
    group_by(Code_Maille) %>%
    mutate(RVAq_moy = mean(Recouvrement_Vegetation_Aquatique, na.rm = TRUE)) %>%
    ungroup()
  assign(data_name, df)
}

for (data_name in data_names) {
  df <- get(data_name) # Récupère la dataframe correspondante
  df <- df %>% distinct(Code_Maille, .keep_all = TRUE)  # Garder une seule ligne par Code_Maille
  assign(data_name, df)
}

for (data_name in data_names) {  # Transformation des dates en dates juliennes
  df <- get(data_name)
  df <- df %>% mutate(Date_julienne = as.numeric(strftime(as.Date(Date, format="%Y-%m-%d"), format="%j")))
  assign(data_name, df)
}
```

On avait remarqué en mettant le code ci-dessous qu'il manquait les données pour le site E4015N64305 pour le passage 3 de 2019.
Par cette remarque, les informations ont été ajoutées.
```{r}
unique(data_2019.3$Code_Maille)  
```


```{r}
# Initialiser des listes vides pour stocker des dataframes temporaires
temp_list <- list()
rv_arb_list <- list()
rv_aq_list <- list()
date_jul_list <- list()


# Remplir les listes avec les valeurs de la dataframe pour chaque passage
for (data_name in data_names) {
  df <- get(data_name)
  
  # Extraire l'annee_passage du nom (ex: "data_2018.1" -> "2018.1")
  annee_passage <- gsub("data_", "", data_name)

  # Sélectionnez Code_Maille et la colonne qui nous intéresse, puis on renomme la colonne
  temp_list[[annee_passage]] <- df %>% select(Code_Maille, Temperature_moy) %>% rename(!!annee_passage := Temperature_moy)
  rv_arb_list[[annee_passage]] <- df %>% select(Code_Maille, RVArb_moy) %>% rename(!!annee_passage := RVArb_moy)
  rv_aq_list[[annee_passage]] <- df %>% select(Code_Maille, RVAq_moy) %>% rename(!!annee_passage := RVAq_moy)
  date_jul_list[[annee_passage]] <- df %>% select(Code_Maille, Date_julienne) %>% rename(!!annee_passage := Date_julienne)
}

# Fusionner les dataframes par Code_Maille
df_Temperature <- Reduce(function(x, y) full_join(x, y, by = "Code_Maille"), temp_list)
df_RVArb <- Reduce(function(x, y) full_join(x, y, by = "Code_Maille"), rv_arb_list)
df_RVAq <- Reduce(function(x, y) full_join(x, y, by = "Code_Maille"), rv_aq_list)
df_date_jul <- Reduce(function(x, y) full_join(x, y, by = "Code_Maille"), date_jul_list)
```

Ci-dessous on retrouve votre code (envoyé par mail) qui nous a permis de remarquer que nous avons bien 44 sites réalisés pour les odonates.
```{r}
sites<-read.csv("BiodiverCite_sites_up_to_2023.csv",header=TRUE,sep="\t")
sites$X<-NULL
sites_odo = sites[sites$Taxons == "Tous" | grepl("Odonates",sites$Taxons),]

# on élimine les sites "flottants" avec que des oiseaux et des papillons etc. sur la base de la dernière colonne

nrow(sites_odo) #45. Attention le dernier numéro 53 apparaît en effet quand on affiche le tableau restreint sites_odo mais ce n'est pas le nombre de lignes...

sum(sites_odo$year2018)
sum(sites_odo$year2019)
sum(sites_odo$year2022)
sum(sites_odo$year2023) #25 sites à chaque fois
```

On a vu que la matrice mat_y avait des lieux qui n'était pas observé pour les odonates donc il fallait conserver uniquement les lieux apparaissant dans le jeu de données des odonates, nous avons donc trier pour ne conserver que les bons lieux (on en a bien 44)
```{r}
y_finale <- mat_y %>% filter(code_site %in% data$Code_Maille)


mat_y <- mat_y[order(mat_y$code_site), ]  # ordre alphabétique des sites dans mat_y
df_date_jul <- df_date_jul[order(df_date_jul$Code_Maille), ]
df_RVAq <- df_RVAq[order(df_RVAq$Code_Maille), ]
df_RVArb <- df_RVArb[order(df_RVArb$Code_Maille), ]
df_Temperature <- df_Temperature[order(df_Temperature$Code_Maille), ]
y_finale <- y_finale[order(y_finale$code_site), ]
```
Nous avons à ce moment la matrice présence/absence y_finale où nous avons les observations NA, 0 et 1 pour le modèle. Nous avons les matrices df_date_jul, df_Temperature df_RVAq et df_RVArb, qui sont nos données, concernant les lieux, que nous allons utiliser pour le modèle occupancy.

```{r}
?unmarked
?occu
```

Cette partie permet de faire notre vecteur artificialisation pour notre modèle occupancy (ici il représente la variable présence), dans le modèle ce sera siteCovs. On ne garde que MOS11 qui correspond à l'artificialisation.
```{r}
artificialisation <- surface_filtree %>% filter(ID %in% data$Code_Maille)
artificialisation <- artificialisation[order(artificialisation$ID), ]
artif <- artificialisation$MOS11
```

```{r}
# Convertir les matrices de covariables en format numérique sans toucher aux NA
df_date_jul_mat <- as.matrix(sapply(df_date_jul[, -1], as.numeric))
df_Temperature_mat <- as.matrix(sapply(df_Temperature[, -1], as.numeric))
df_RVAq_mat <- as.matrix(sapply(df_RVAq[, -1], as.numeric))
df_RVArb_mat <- as.matrix(sapply(df_RVArb[, -1], as.numeric))

# Convertir la matrice de présence/absence (y_finale) en format numérique sans toucher aux NA
y_finale_mat <- as.matrix(sapply(y_finale[, -1], as.numeric))

# Transformer artificialisation en un vecteur numérique
artif_finale <- as.numeric(artif)
```

```{r}
# Créer un unmarkedFrame pour l'occurrence
umf <- unmarkedFrameOccu(y = y_finale_mat, 
                         siteCovs = data.frame(artificialisation = artif_finale), 
                         obsCovs = list(date_julienne = df_date_jul_mat, 
                                        temperature = df_Temperature_mat, 
                                        RVAq = df_RVAq_mat, 
                                        RVArb = df_RVArb_mat))

# Ajuster un modèle d'occurrence
mod_occu <- occu(~ date_julienne + temperature + RVAq + RVArb ~ artificialisation, data = umf)

# Résumé du modèle
summary(mod_occu)
```

Pour la première libellule, nous avions ajouter cette partie de code pour montrer que nous avons beaucoup de NA, ce qui peut potentiellement jouer sur la validité de notre modèle.
```{r}
colSums(is.na(y_finale_mat))
```
```{r}
# Extraire les coefficients du modèle
coefs <- coef(mod_occu)

# Moyennes des covariables utilisées pour la prédiction
mean_temp <- mean(df_Temperature_mat, na.rm = TRUE)
mean_date <- mean(df_date_jul_mat, na.rm = TRUE)
mean_rvaq <- mean(df_RVAq_mat, na.rm = TRUE)
mean_rvarb <- mean(df_RVArb_mat, na.rm = TRUE)

# Fonction pour calculer la prédiction logistique et son IC
get_pred_df <- function(var_name, var_range, mean_vals, coef_vals) {
  # var_name: "temperature", "date_julienne", etc.
  # var_range: une séquence de valeurs pour la variable
  # mean_vals: une liste avec les moyennes des autres covariables
  # coef_vals: les coefficients extraits du modèle
  
  se_vals <- SE(mod_occu)  # Erreurs standards
  
  intercept <- coef_vals["p(Int)"]
  beta <- coef_vals[paste0("p(", var_name, ")")]
  
  # Coefficients des autres variables
  covariables <- setdiff(c("temperature", "date_julienne", "RVAq", "RVArb"), var_name)
  other_effects <- sapply(covariables, function(v) {
    coef_vals[paste0("p(", v, ")")] * mean_vals[[v]]
  })
  
  logit <- intercept + beta * var_range + sum(other_effects)
  prob <- plogis(logit)
  
  # Approximation de l'IC 95% sur l'effet principal (seulement pour la covariable)
  se <- se_vals[paste0("p(", var_name, ")")]
  logit_upper <- logit + 1.96 * se * var_range
  logit_lower <- logit - 1.96 * se * var_range

  data.frame(
    x = var_range,
    prob = prob,
    IC_min = plogis(logit_lower),
    IC_max = plogis(logit_upper)
  )
}

# Liste des moyennes
mean_vals <- list(
  temperature = mean_temp,
  date_julienne = mean_date,
  RVAq = mean_rvaq,
  RVArb = mean_rvarb
)

# Générer les plages à partir des données observées
temp_range <- seq(min(df_Temperature_mat, na.rm = TRUE), max(df_Temperature_mat, na.rm = TRUE), length.out = 100)
date_range <- seq(min(df_date_jul_mat, na.rm = TRUE), max(df_date_jul_mat, na.rm = TRUE), length.out = 100)
rvaq_range <- seq(min(df_RVAq_mat, na.rm = TRUE), max(df_RVAq_mat, na.rm = TRUE), length.out = 100)
rvarb_range <- seq(min(df_RVArb_mat, na.rm = TRUE), max(df_RVArb_mat, na.rm = TRUE), length.out = 100)
```

```{r}
# 1. Température
df_temp <- get_pred_df("temperature", temp_range, mean_vals, coefs)
ggplot(df_temp, aes(x = x, y = prob)) +
  geom_line(color = "darkred", linewidth = 1.2) +
  geom_ribbon(aes(ymin = IC_min, ymax = IC_max), alpha = 0.2, fill = "red") +
  labs(title = "Effet de la température sur la probabilité de détection",
       x = "Température moyenne (°C)",
       y = "Probabilité de détection") +
  theme_minimal()

# 2. Date julienne
df_date <- get_pred_df("date_julienne", date_range, mean_vals, coefs)
ggplot(df_date, aes(x = x, y = prob)) +
  geom_line(color = "darkblue", linewidth = 1.2) +
  geom_ribbon(aes(ymin = IC_min, ymax = IC_max), alpha = 0.2, fill = "blue") +
  labs(title = "Effet de la date (julienne) sur la probabilité de détection",
       x = "Date (jour julien)",
       y = "Probabilité de détection") +
  theme_minimal()

# 3. Recouvrement végétation aquatique
df_rvaq <- get_pred_df("RVAq", rvaq_range, mean_vals, coefs)
ggplot(df_rvaq, aes(x = x, y = prob)) +
  geom_line(color = "darkgreen", linewidth = 1.2) +
  geom_ribbon(aes(ymin = IC_min, ymax = IC_max), alpha = 0.2, fill = "green") +
  labs(title = "Effet du recouvrement de végétation aquatique sur la détection",
       x = "Recouvrement végétation aquatique (%)",
       y = "Probabilité de détection") +
  theme_minimal()

# 4. Recouvrement végétation arborée
df_rvarb <- get_pred_df("RVArb", rvarb_range, mean_vals, coefs)
ggplot(df_rvarb, aes(x = x, y = prob)) +
  geom_line(color = "darkorange", linewidth = 1.2) +
  geom_ribbon(aes(ymin = IC_min, ymax = IC_max), alpha = 0.2, fill = "orange") +
  labs(title = "Effet du recouvrement de végétation arborée sur la détection",
       x = "Recouvrement végétation arborée (%)",
       y = "Probabilité de détection") +
  theme_minimal()

```



```{r}
# Fonction d’analyse de puissance avec 25 sites permanents
simulate_and_fit_perm_only <- function(beta_psi = 1, n_sim = 200, alpha = 0.05) {
  
  set.seed(123)
  significant_count <- 0

  for (i in 1:n_sim) {
    
    # Design : 25 sites suivis pendant 5 ans avec 3 visites chacun
    n_sites <- 25
    n_visits <- 3
    n_annees <- 5
    # Note : pas besoin de gérer les années ici, car on suppose un site par ligne
    artificialisation <- rnorm(n_sites)
    
    # Occupation simulée
    logit_psi <- -0.5 + beta_psi * artificialisation
    psi <- plogis(logit_psi)
    z <- rbinom(n_sites, 1, psi)

    # Détection simulée
    p <- 0.6
    y <- matrix(0, nrow = n_sites, ncol = n_visits*n_annees)
    for (j in 1:n_sites) {
      for (k in 1:n_visits*n_annees) {
        y[j, k] <- rbinom(1, 1, z[j] * p)
      }
    }

    umf <- unmarkedFrameOccu(y = y, siteCovs = data.frame(artificialisation = artificialisation))
    
    fit <- tryCatch(
      occu(~1 ~ artificialisation, data = umf),
      error = function(e) NULL
    )
    
    if (!is.null(fit)) {
      est <- summary(fit)$state
      p_val <- est["artificialisation", "P(>|z|)"]
      
      if (!is.na(p_val) && p_val < alpha) {
        significant_count <- significant_count + 1
      }
    }
  }
  
  return(significant_count / n_sim)
}

simulate_and_fit_perm_only(beta_psi = 1, n_sim = 200, alpha = 0.05)
```
```{r}
#Fonction d'Analyse de puissance avec 20 sites permanents et 5 sites flottants
simulate_and_fit_mixed <- function(beta_psi = 1, n_sim = 200, alpha = 0.05) {
  
  set.seed(123)
  significant_count <- 0
  
  for (i in 1:n_sim) {
    
    # Paramètres du design
    n_years <- 5
    n_visits <- 3
    n_perm <- 20
    n_float <- 5
    
    # Total : 20 sites permanents * 5 ans + 5 flottants * 5 ans (nouveaux chaque année)
    n_rows_perm <- n_perm * n_years
    n_rows_float <- n_float * n_years
    total_rows <- n_rows_perm + n_rows_float  # total site-année
    
    # Covariable d’artificialisation aléatoire
    artificialisation <- rnorm(total_rows)
    
    # Occupation simulée
    logit_psi <- -0.5 + beta_psi * artificialisation
    psi <- plogis(logit_psi)
    z <- rbinom(total_rows, 1, psi)

    # Détection : 3 visites par site-année
    p <- 0.6
    y <- matrix(0, nrow = total_rows, ncol = n_visits)
    for (j in 1:total_rows) {
      for (k in 1:n_visits) {
        y[j, k] <- rbinom(1, 1, z[j] * p)
      }
    }
    
    # Format pour unmarked
    umf <- unmarkedFrameOccu(
      y = y,
      siteCovs = data.frame(artificialisation = artificialisation)
    )
    
    # Ajustement du modèle occupancy
    fit <- tryCatch(
      occu(~1 ~ artificialisation, data = umf),
      error = function(e) NULL
    )
    
    if (!is.null(fit)) {
      est <- summary(fit)$state
      p_val <- est["artificialisation", "P(>|z|)"]
      
      if (!is.na(p_val) && p_val < alpha) {
        significant_count <- significant_count + 1
      }
    }
  }
  
  return(significant_count / n_sim)
}

simulate_and_fit_mixed(beta_psi = 1, n_sim = 200, alpha = 0.05)

```














































